臺灣臺南地方法院刑事判決　　　　　　　95年度重訴字第26號
公　訴　人　臺灣臺南地方法院檢察署檢察官
被　　　告　丁○○
　　　　　　　　　　現於臺灣臺南看守所羈押中
指定辯護人　郭淑慧律師
上列被告因殺人案件，經檢察官提起公訴（95年度偵緝字第1150
號），本院判決如下：
　　主  文
丁○○共同傷害人之身體，因而致人於死，累犯，處有期徒刑捌
年陸月。
    事  實
一、丁○○於民國九十四年間，因恐嚇案件，經臺灣板橋地方法
    院以九十四年度易緝字第二六號刑事判決判處有期徒刑八月
    確定，並於九十四年九月二十五日縮短刑期執行完畢。丁○○於九十五年五月二日與友人乙○○（另經本院以九十五年
    度重訴字第一八號刑事判決，以傷害致死為由，判處有期徒
    刑八年六月）同至位於臺南市○○區○○路二段一七八號二
    樓之舞廳跳舞，並受友人郭嘉昇之邀，至同址三樓來亞卡拉
    OK飲酒作樂，且與郭嘉昇之妻己○○、來亞卡拉OK職員丙○○及亦為郭嘉昇之友人盧清波同桌飲酒。詎丁○○與盧清波
    於席間飲宴之際，因細故發生口角，雙方遂起衝突。丁○○
    明知其與乙○○分別以拳腳及持Ｌ型鐵椅（以下簡稱鐵椅）
    朝盧清波上半身（含頭部）處毆擊之舉，將會對盧清波造成
    傷害，而其主觀上雖無造成盧清波死亡亦不違背其本意之意
    思，然於客觀上應可得預見此舉可能造成盧清波死亡之結果
    ，惟因一時氣憤，竟與乙○○共同基於傷害之犯意聯絡，由
    丁○○以拳腳毆打盧清波頭部及身體，乙○○則持來亞卡拉
    OK所有之鐵椅毆擊盧清波上半身之方式，共同傷害盧清波，
    致盧清波前額受有三壓擦傷、右上眼瞼及外眥瘀傷，左顴部
    瘀傷、左外眼角與左外耳殼間受有兩道淺裂傷、下巴尖左側
    瘀傷、右上臂外側瘀傷等傷害。盧清波受創後不支倒地，嗣
    經來亞卡拉OK內職員將盧清波送醫急救，然盧清波仍因丁○○及乙○○二人之毆擊，導致高位頸椎骨折合併脊髓腔出血
    和脊髓損傷不治死亡。
二、案經台南市警察局第二分局報告臺灣臺南地方法院檢察署檢
    察官偵查後起訴。
    理  由
壹、程序部分：
一、按被告以外之人於審判外之言詞或書面陳述，除法律有規定
    者外，不得作為證據；又被告以外之人於審判中有下列情形
    之一，其於檢察事務官、司法警察官或司法警察調查中所為
    之陳述，經證明具有可信之特別情況，且為證明犯罪事實之
    存否所必要者，得為證據：三、所在不明而無法傳喚或傳喚
    不到者，刑事訴訟法第一百五十九條、第一百五十九條之三
    第三款分別定有明文。查另案被告乙○○於警詢時所為之證
    詞雖屬被告以外於審判外之言詞，並經被告爭執其證據能力
    ，原則上應不得採為證具，然另案被告乙○○於本案審理時
    ，經本院依法傳喚、拘提，均因其所在不明而未能到庭，本
    院審酌其於警詢製作筆錄時之外部情狀，並考量其證詞與本
    案犯罪事實存否之關係等情狀，認該證詞應已符合刑事訴訟
    法第一百五十九條之三第三款規定之要件，而得採為證據。
二、按證人依法應具結而未具結者，其證言或鑑定意見，不得作
    為證據，刑事訴訟法第一百五十八條之三定有明文。查另案
    被告乙○○於偵查及本院九十五年度重訴字第一八號審理中
    所為之證詞，因均未依法具結等情，業經本院調閱前開卷宗
    屬實，參諸前開規定，另案被告乙○○前開證詞，自應認均
    不得採為證據。
貳、實體部分：
一、訊據被告丁○○於本院審理時，固坦承於前揭時地與被害人
    盧清波口角後發生衝突，並相互鬥毆一節，惟矢口否認涉有
    共同殺人或傷害致死罪嫌，辯稱：其僅徒手毆打被害人數下
    ，並未持鐵椅毆打被害人，且曾阻止另案被告乙○○持鐵椅
    毆打被害人；另案被告乙○○持鐵椅毆打被害人之舉係乙○○個人行為，其與之並無犯意聯絡，被害人之死，係因另案
    被告乙○○持鐵椅毆打所致，與其無涉，故其對被害人死亡
    之結果應無庸負擔責任云云。
二、經查：
  (一)被告與另案被告乙○○於九十五年五月二日同至位於臺南市
    中西區○○路○段一七八號二樓之舞廳跳舞，並受證人郭嘉
    昇之邀，至同址三樓來亞卡拉OK飲酒作樂，且與證人即郭嘉
    昇之妻己○○、來亞卡拉OK職員丙○○及被害人同桌飲酒。
    席間被告丁○○與被害人因細故發生口角，雙方進而相互鬥
    毆等情，業據被告於本院審理時坦承在卷，核與另案被告乙○○於警詢中之證述大致相符，並經證人郭嘉昇於偵查中、
    證人己○○、丙○○於本院審理中到庭具結後證述在卷，此
    部分事實應堪認定。另被害人因受被告與另案被告乙○○之
    攻擊，導致前額受有三處壓擦傷、右上眼瞼及外眥瘀傷，左
    顴部瘀傷、左外眼角與左外耳殼間受有兩道淺裂傷、下巴尖
    左側瘀傷、右上臂外側瘀傷等傷害，且因而致使高位頸椎骨
    折合併脊髓腔出血和脊髓損傷而死亡等情，業經法務部法醫
    研究所法醫師鑑定屬實，有該所九十五年六月二十七日法醫
    理字第０９５０００２２２９號鑑定書一份可查（參見相驗
    卷第七七至八六頁），此部分事實亦堪認定。
  (二)證人己○○於警詢中證稱：案發當時，係綽號「阿興」之乙○○持鐵椅砸向被害人身體上半身等語（參見警卷第二０頁
    ）；而於本院審理時，具結後證稱：僅有一人持鐵椅毆打被
    害人，另一人未持工具；並證稱：當日持鐵椅攻擊被害人者
    ，並非被告等語（參見本院卷第六八頁）；證人丙○○於本
    院審理時具結後證稱：當日持鐵椅毆打被害者之人，係頭戴
    帽子（按係另案被告乙○○），另一名毆打被害人之人係穿
    著橘色衣服（按係被告丁○○）等語（參見本欲卷第七七頁
    ）；證人即來亞卡拉OK負責人之子甲○○於本院審理時具結
    後證稱：其發現被告與另案被告乙○○共同毆打被害人時，
    曾上前阻擋被告續行攻擊被害人，當時攻擊被害人之鐵椅係
    在另一人手上等語（參見本院卷第八二頁），從而，依證人
    己○○、丙○○及甲○○前開證詞可知，被告辯稱：當日發
    生鬥毆時，係另案被告乙○○持鐵椅毆打被害人，其並未持
    鐵椅毆打被害人等語，與事實相符，應堪採信。另案被告乙○○雖於警詢中證稱：當日係被告持鐵椅毆打被害人云云。
    惟另案被告乙○○此部分證述與其他證人之證述均不相同，
    是否與事實相符，實非無疑，況另案被告乙○○於本案中亦
    屬攻擊被害人之行為人之一，其所為之證詞不無推諉責任予
    被告之嫌，是尚難僅以另案被告乙○○單一證詞，即認被告
    確曾持鐵椅攻擊被害人。
  (三)證人己○○於警詢中證稱：案發當時，其聽聞巨響，回頭觀
    看時，即見被害人躺倒於地，而綽號「阿良」、「阿興」（
    即被告與另案被告乙○○）均在毆打被害人，且另案被告乙○○係持鐵椅毆打被害人等語（參見警卷第一八頁）；證人
    丙○○於本院審理時則具結後證稱：案發當日有二人毆打被
    害人，一人以腳踢，一人則持椅子毆打等語（參見本院卷第
    七五頁）；證人甲○○於本院審理時具結後證稱：其見被告
    欲續行毆打被害人，遂上前阻擋被告；當時另一人（按指另
    案被告乙○○）已經打完，並將椅子丟掉，且該椅子已經損
    害等語（參見本院卷第八二頁），足見被告與另案被告乙○○係同時分別以拳腳及持鐵椅共同毆打被害人，參以被告亦
    自承當日係其與被害人發生口角，另案被告乙○○係見其與
    被害人發生衝突後，始出手毆打被害人等情（參見本院卷第
    四一頁），是綜合以上所述被告與另案被告乙○○共同毆打
    被害人之過程，及本件鬥毆事件發生之原因等情狀，堪信被
    告與另案被告間，確有傷害之犯意聯絡。被告於本院審理時
    雖辯稱：於另案被告乙○○持鐵椅毆打被害人時，其曾出言
    阻止，並稱事情到此為止，故其並無與另案被告乙○○有犯
    意聯絡云云。惟證人己○○、丙○○及甲○○於本院審理時
    ，均結證稱：於案發當時，並未聽聞被告曾為事情到此為止
    之表示等語（參見本院卷第七一頁、第七七頁、第八四頁）
    ，是被告前開所辯，除其自身所為之供述外，尚乏他證相佐
    ，自難採信而對被告為有利之認定。
  (四)按共同正犯之意思聯絡，不限於事前有所協議，其於行為當
    時，基於相互之認識，以共同犯罪意思參與者，亦無礙於共
    同正犯之成立；且意思之聯絡並不限於事先有所謀議，即僅
    於行為當時有共同犯意之聯絡者，亦屬之，且其表示之方法
    ，亦不以明示通謀為必要，即相互間有默示之合致，亦無不
    可（最高法院七十三年臺上字第一八八六號、七十三年臺上
    字第二三六四號刑事判例意旨參照）。是共同實施犯罪行為
    之人，在合同意思範圍以內，各自分擔犯罪行為之一部，相
    互利用他人之行為，以達其犯罪之目的，即應對全部所發生
    之結果，共同負責。再刑法第二百七十七條第二項前段傷害
    致人於死之罪，係因犯罪致發生一定結果而加重其刑之加重
    結果犯，以行為人對於結果之發生「有預見之可能」為要件
    。而所謂能預見乃指客觀情形，即依一般人之知識經驗可得
    預見其發生死亡結果為已足，與主觀上有無預見之情形不同
    。即加重結果犯之成立，行為人對於結果之發生在客觀情形
    有預見之可能，即有適用。查被告以拳腳攻擊被害人之頭部
    與身體，而另案被告乙○○則持鐵椅毆擊被害人包含頭部之
    上半身，在客觀上應可得預見彼等所為之攻擊行為，可能會
    造成被害人死亡之結果，而被告與另案被告乙○○間，復具
    有傷害被害人之犯意聯絡一節，已如前述，是被告與另案被
    告乙○○間，自應就被害人所受傷害及因而死亡之結果共同
    負責。被告辯稱：被害人死亡之結果係因另案被告乙○○之
    個人行為，其應不需負擔被害人死亡之結果云云，尚無可採
    。
  (五)綜上所述，被告共同傷害致死犯行，已臻明確，堪以認定，
    應依法論科。
二、查被告行為時已具傷害被害人之故意，雖其主觀上未具殺害
    被害人之故意（詳下述），然其行為已造成被害人死亡之加
    重結果，而該結果之發生，為一般人客觀上可以預見，是被
    告自應負擔加重結果之責任，故核被告所為係犯刑法第二百
    七十七條第二項前段之傷害致死罪。公訴意旨雖以被告明知
    以鐵椅重擊他人頭頸部等重要部位，將可能造成被攻擊者死
    亡之結果，然被告仍與另案被告乙○○分別以徒手及持鐵椅
    之方式攻擊被害人上半身，導致被害人死亡，因認被告與另
    案被告乙○○均係本於殺人之故意而為此攻擊行為，故認被
    告所為係犯刑法第二百七十七條第一項之殺人罪等語。惟按
    殺人與傷害致死之區別，即在於行為者下手加害時有無殺人
    之故意，是否預見被害人可能因此而死亡，及被害人死亡結
    果之發生，是否違背其本意等情為斷。然行為者於攻擊被害
    人之際，是否具有殺人之故意，是否有被害人可能因此死亡
    之預見，及是否違背其本意等情事，均係其內心想法，若非
    行為人自陳，外人無從窺知，通常僅能由行為者行為動機、
    原因、受傷處所是否致命部位、傷痕之多寡、輕重如何，及
    行為者所持之兇器等，形諸於外之客觀行為及行為當時相關
    情狀，綜合而為認定。查被告與被害人於案發當日經友人郭
    嘉昇之介紹始行認識，而當日係因一時口角而發生衝突，被
    告與被害人間，並無深仇舊怨。是以案發當時被告與被害人
    之關係、爭執之原因等因素觀之，被告是否確有殺害被害人
    之故意，或有使被害人死亡亦不違背其本意之間接殺人故意
    ，即非無疑。又本件被害人死亡之結果，雖導因於被告與另
    案被告乙○○共同以徒手及持鐵椅毆擊所致，然被告與另案
    被告乙○○分別以徒手或持鐵椅毆打等不必然可得剝奪他人
    生命之攻擊方式，與持利刃或槍械等可立即使他人喪命之攻
    擊方式有異，倘被告與另案被告乙○○確有殺害被害人之意
    ，當可採取更具殺傷力之工具或更為激烈之攻擊手段為是。
    且本件被告與另案被告乙○○攻擊被害人之實際時間亦非長
    久，是綜合前開情狀，堪信被告與另案被告乙○○於攻擊被
    害人之際，應係本於傷害之故意，而非存有欲致被害人死亡
    之殺人故意，且其等亦應無致被害人死亡亦不違背其本意之
    間接殺人故意。公訴意旨認被告本於殺人故意而攻擊被害人
    ，並致被害人死亡之結果，因認其所為係殺人行為等語，容
    有未洽，惟其基本事實同一，本院仍得予以審酌，並變更起
    訴法條。另被告與另案被告乙○○二人就上開犯行，有犯意
    聯絡及行為分擔，為共同正犯。至於被告行為後，刑法第二
    十八條共同正犯之規定雖有修正變更，但僅原規定作文字修
    正，只有「實施」及「實行」用語之區別，共謀共同正犯處
    罰亦不因上開文字修正而有不同（見該條立法理由二），上
    開修正既無關刑罰之變動，無比較適用之必要，亦併敘明。
    另被告前有如事實欄所載之前科紀錄等情，有台灣高等法院
    被告前案紀錄表一份在卷可稽。茲因被告行為後，刑法第四
    十七條有關累犯之規定業已修正，修正施行前刑法第四十七
    條規定：「受有期徒刑之執行完畢，或受無期徒刑或有期徒
    刑一部之執行而赦免後，五年以內再犯有期徒刑以上之罪者
    ，為累犯，加重本刑至二分之一。」，而修正後刑法第四十
    七條第一項規定：「受徒刑之執行完畢，或一部之執行而赦
    免後，五年以內故意再犯有期徒刑以上之罪者，為累犯，加
    重本刑至二分之一。」。查被告於有期徒刑執行完畢後，五
    年內故意再犯本件法定刑有期徒刑以上之罪，不論依修正前
    之刑法第四十七條，或修正後之刑法第四十七條第一項之規
    定，均構成累犯，對被告而言並無有利或不利之情形，應依
    刑法第二條第一項前段之規定，逕依修正前之刑法第四十七
    條論以累犯，並加重其刑。爰審酌被告僅因口角所生之爭執
    ，即以暴力手段相對之犯罪動機、與共犯乙○○共同攻擊被
    害人，造成被害人死亡之犯罪手段、參與本件犯罪之程度、
    造成被害人親屬、家人無法彌補之傷害與遺憾、犯罪後於本
    案審理時否認部分犯行，迄今尚未與被害人家屬達成和解，
    取得其等諒解等一切情況，量處如主文所示之刑，以資懲儆
    。至於同案被告乙○○持以攻擊被害人之鐵椅一張係屬來亞
    卡拉OK所有之物，業據證人甲○○於本院審理時結證在卷，
    是前開鐵椅既非被告或另案被告乙○○所有之物，自無援引
    刑法第三十八條第一項第二款規定沒收之餘地，附此敘明。
據上論斷，應依刑事訴訟法第二百九十九條第一項前段、第三百
條、刑法第二條第一項前段、第二十八條、第二百七十七條第二
項前段、修正前刑法第四十七條，判決如主文。
本案經檢察官戊○○到庭執行職務
中　　華　　民　　國　　96　　年　　1 　　月　　9 　　日
                          刑事第九庭
                                審判長法  官  楊清安
                                      法  官  朱中和
                                      法  官  卓穎毓
以上正本證明與原本無異。
如不服本件判決，應於送達後十日內向本院提出上訴狀（應附繕
本）。
                                      書記官  秦建華
中　　華　　民　　國　　96　　年　　1 　　月　　9 　　日
附錄法條：
中華民國刑法第277條
傷害人之身體或健康者，處3年以下有期徒刑、拘役或1千元以下
罰金。
犯前項之罪因而致人於死者，處無期徒刑或7年以上有期徒刑；
致重傷者，處3年以上10年以下有期徒刑。
